最高法院刑事判決　　　　　　　　　　　　　　　八十七年度台上字第一一七三號
　　上　訴　人　甲○○
　　　　　　　　丙○○
　　共　　　同
　　選任辯護人　張
　　　　　　　　周麗美律師
　　上　訴　人　乙○○
右上訴人等因違反著作權法案件，不服台灣高等法院中華民國八十六年十月二十一日
第二審判決（八十四年度上訴字第五六九一號，起訴案號：台灣新竹地方法院檢察署
八十一年度偵字第三一八九號、八十二年度偵字第一九二六號），提起上訴，本院判
決如左：
    主  文
原判決撤銷，發回台灣高等法院。
    理  由
本件原判決認定上訴人甲○○係新竹市科學工業園區巨擘科技股份有限公司（下稱巨
擘公司）董事長兼總經理，上訴人丙○○為該公司ＣＤ唱片工廠之廠長，皆係以製造
ＣＤ音樂帶為常業之人。上訴人乙○○則係金企鵝唱片音樂帶有限公司（下稱金企鵝
公司）董事；而廖永瑞係天星唱片有限公司董事、周連來係海麗唱片實業股份有限公
司董事長、賴志炘係樂都雷射唱片商行店東、陳翠玉係金燕唱片音樂帶有限公司股東
、陳信昇係文藝復興有限公司股東、陳穎瑤係爾階雷射唱片商行店東，皆為各該公司
、商行之實際負責人，且皆以銷售販賣音樂帶為常業之人（以上六人均經判刑定讞）
。甲○○、丙○○共同明知乙○○、廖永瑞、周連來、賴志炘、陳翠玉、陳信昇、陳
穎瑤等人所委託重製之錄音著作，其中如原判決附表(一)所示部分，乃著作權人ＷＥＡ
國際公司等授權我國藍與白唱片有限公司、滾石有聲出版有限公司、寶麗金唱片股份
有限公司、飛碟企業股份有限公司、點將股份有限公司、科藝百代股份有限公司、喜
瑪拉雅音樂事業股份有限公司，在中華民國台灣地區發行委託重製銷售，並經我國政
府准予註冊，發給著作權執照，或依中美友好通商航海條約視同在我國註冊，享有我
國著作權法之保障。乙○○明知上情，分別於民國七十九年十一月間起至八十一年三
月間止，未經著作權人之同意或授權，先後委託巨擘公司代為重製；甲○○、丙○○
明知乙○○等人並未取得著作權人之同意或授權，共同基於常業犯意之聯絡，擅自接
受乙○○等人之委託代為重製他人之著作，並將擅自重製完成之ＣＤ帶交予乙○○等
人銷售牟利。迄八十一年三月十六日被查獲，並扣得甲○○、丙○○所有如原判決附
表(二)所示物品。乙○○另於八十二年十一月九日著作權人「華星娛樂有限公司」、「
現代派音樂事業有限公司」分別向內政部申請辦理「我來自北京」之作曲音樂著作權
及「當代男兒」錄音著作權註冊登記後之某不詳時間，未經上開著作權人之同意或授
權，擅自在不明地點重製上述音樂、錄音著作出售牟利。並於八十二年元月十六日，
在台北郵局第一○一支局，將其未經著作權人授權在台發行、重製之飛碟企業股份有
限公司、新力哥倫比亞音樂股份有限公司、博德曼股份有限公司之授權或同意，於八
十年十月間在不明地點擅自重製如原判決附表(三)所示之「ＬＯＳＴ  ＩＮ  ＬＯＶＥ
」等十四首錄音著作之盜版ＣＤ音樂帶共三百零一張，以包裹郵寄方式擬寄往新加坡
。嗣經退回，經財政部台北關稅局台北郵局支局發現，經以包裹存據所留下之「00
0－0000」電話及唱片字樣查知乃金企鵝公司所郵寄。嗣法務部調查局台北市調
查處於八十二年十一月十九日上午持搜索票至金企鵝公司搜索，當場扣得乙○○於首
揭期間委託巨擘公司擅自代為重製如原判決附表(四)所示之情歌精選第二集（ＬＯＶＥ
  ＳＯＮＧ  ＮＯ２）ＣＤ帶共一百八十四片及帳冊一箱。案經被害人藍與白唱片等
公司訴由法務部調查局新竹市調查站移送偵辦等情。因而維持第一審論處上訴人等共
同以犯代為擅自重製他人之著作為常業罪刑之判決，駁回其等在第二審之上訴。固非
無見。惟查：(一)採為判決基礎之證據資料，必需經過調查程序而顯出於審判庭者，始
與直接審理主義相符合，否則其所踐行之訴訟程序，即屬違背法令。又證物應示被告
令其辯認，亦為刑事訴訟法第一百六十四條所明定。原判決認定原判決附表(二)、(三)、
(四)所示之盜版ＣＤ唱片、客戶資料、帳冊等扣案證物為上訴人等供犯罪所用或因犯罪
所得之物，因而採為判決基礎之資料，並據以宣告沒收。原審審判長、受命法官雖分
別於八十六年七月二十八日、九月三日、九月四日、十月十四日審理單上批示：調扣
案證物勘驗或調扣案證物等語（見原審卷第三六○、三七三、三八八、三九六頁）。
然卷查並無勘驗筆錄之記載，或向贓物庫調取證物之資料可資查考，其於同年九月十
七日之訊問筆錄及同年十月十四日之審判筆錄縱已記載：「提示贓證物品清單」或「
提示扣案證物」。均不足以辯明原審已踐行調查證據之程序，已難謂無應於審判期日
調查之證據而未予調查之違誤。(二)刑法上所謂常業犯，係指將犯罪行為作為謀生之職
業而言，故侵害著作權之常業犯，係以侵害著作權營生或恃侵害著作權維生者為規範
之對象，是行為人縱有連續侵害著作權之行為，倘若行為人並非以為謀生之職業者，
仍不得謂為常業犯。甲○○、丙○○一再辯稱：巨擘公司成立於七十二年，其營業項
目含工具部、飾品部、雷射唱片部、影碟部、光碟部等部門，資本額約一億餘元（新
台幣，下同），其八十三年之營業額高達六億八千萬元，其中關於雷射唱片部分自七
十九年至八十一年間接受客戶委製者亦有八百餘張唱片，每張唱片如以十五首歌計，
其受委託加工之歌曲即達一萬二千首以上；乙○○亦辯謂：金企鵝公司成立於七十三
年，每年營業額在七百萬元至千萬元之間等語。如果不虛，巨擘公司盜製原判決附表
(一)所示之四十八首歌曲，金企鵝公司委託巨擘公司錄製其中之十七首歌曲，似僅占有
其營業額之少數耳；上訴人等是否以侵害著作權營生或恃侵害著作權維生？即殊堪質
疑，原審未調查上訴人等所經營公司之情況，並作相當之闡述，徒以甲○○、丙○○
係以製造ＣＤ音樂帶為常業之人，乙○○則以銷售販賣音樂帶為常業之人，逕行認定
上訴人等均為侵害著作權之常業犯，非惟職權調查能事未盡，抑且有判決理由不備之
可議。(三)科刑判決所認定之事實，與所採之證據，不相適合，即屬證據上之理由矛盾
，其判決當然為違背法令。第一審及原審判決事實均認定法務部調查局台北市調查處
於八十二年十一月十九日前往金企鵝公司搜索，當場查扣乙○○委託巨擘公司盜版之
情歌精選第二集（ＬＯＶＥ  ＳＯＮＧ  ＮＯ２）ＣＤ帶共一百八十四片等情。但查
巨擘公司所盜版之ＣＤ音樂帶如原判決附表(一)所示之四十八首歌曲中似無ＬＯＶＥ
ＳＯＮＧ  ＮＯ２者情事，且乙○○於原審調查中已庭呈該ＬＯＶＥ  ＳＯＮＧ  Ｎ
Ｏ２原版歌曲經新加坡「ＢＥＬＬＲＥＣＯＲＤＳ  ＰＥＴ  ＬＴＤ」公司授權金企
鵝公司在台發行之證明書（見原審卷第一六七－一七二頁），原審未調查乙○○所提
出之授權證明書是否真實，亦未於判決內說明該證明書不予採信之理由，逕行認定該
等歌曲為金企鵝公司委託巨擘公司所盜版者，尤有調查未盡及理由矛盾之違法。又原
判決附表(三)所示之盜版ＣＤ音樂帶三百零一張，係由財政部台北關稅局台北郵局支局
所查扣，而附表(四)編號１、３之盜版音樂帶及帳冊則由法務部調查局台北市調查處搜
索而得，二者扣押物顯然不同。茲附表(四)編號２所載：ＡＩＲ  ＳＵＰＰＬＹ  ＣＤ
，三百零一片，是否即係附表(三)所示之盜版ＣＤ音樂帶？有無重複沒收之處，亦頗滋
疑義。上訴意旨指摘原判決違法，尚非全無理由，應認原判決有撤銷發回更審之原因
。
據上論結，應依刑事訴訟法第三百九十七條、第四百零一條，判決如主文。
中      華      民      國    八十七    年      四      月      二      日
                              最高法院刑事第八庭
                                  審判長法官  紀  俊  乾
                                        法官  楊  商  江
                                        法官  黃  正  興
                                        法官  丁  錦  清
                                        法官  陳  世  雄
      右正本證明與原本無異
                                              書  記  官
中      華      民      國    八十七    年      四      月      七      日
